臺灣臺南地方法院民事判決
109年度訴字第2127號
原告  紀淑惠
被告  徐淑華
      柯榮和
上列當事人間請求確認通行權存在等事件，本院於民國110年9月
9日言詞辯論終結，判決如下：
    主      文
原告之訴駁回。
訴訟費用由原告負擔。
    事實及理由
一、按訴狀送達後，原告不得將原訴變更或追加他訴，但請求之
    基礎事實同一者，不在此限，民事訴訟法第255條第1項但書
    第2款定有明文。本件原告起訴時原聲明為：㈠確認原告所有
    坐落臺南市○○區○○○段000地號土地，就被告所有坐落同地段
    000地號土地如起訴狀附圖1所示斜線部分之土地（實際面積
    以地政機關複丈成果為準）有通行權存在。㈡被告應容忍原
    告在前項通行範圍內通行，並不得為任何禁止或妨礙原告通
    行之行為；嗣於民國110年5月12日具狀變更聲明為：㈠確認
    原告所有坐落臺南市○○區○○○段000地號土地，就被告所有坐
    落同地段000地號土地如附圖（即臺南市歸仁地政事務所110
    年6月17日函附複丈日期110年3月5日之複丈成果圖）所示編
    號Ａ部分面積8.47平方公尺、編號Ｂ部分面積11.76平方公尺
    、編號Ｅ部分面積71.94平方公尺之土地有通行權存在。㈡被
    告應容忍原告在前項通行範圍內通行，並不得為任何禁止或
    妨礙原告通行之行為。經核原告所為主張請求之基礎事實同
    一者，揆諸前揭規定，並無不合，應予准許。
二、原告起訴主張： 
（一）原告所有坐落臺南市○○區○○○段000地號土地（以下簡稱系
      爭000地號土地）因與公路無適宜之聯絡，係屬袋地，其
      上坐落同地段000建號（即門牌號碼臺南市○○區○○路000巷
      0弄0號）建物（以下簡稱系爭建物），必須經由被告所有
      同地段000地號土地（以下簡稱系爭被告土地）以至公路
      、對外通行；且系爭000地號土地與系爭被告土地同係分
      割自重測前之臺南縣○○鄉○○段000000地號土地，依民法第
      789條第1項規定，原告所有之系爭000地號土地僅得通行
      他分割人之所有地。詎被告指稱系爭被告土地為其私人所
      有，以停放廂型車（指被告柯榮和名下車牌號碼00-0000
      號箱型車，以下簡稱系爭廂型車）於系爭建物車庫門口之
      方式，阻礙原告通行，則原告有請求確認通行權存在之必
      要。而原告主張通行系爭被告土地之範圍，現況為已鋪設
      柏油之通路，且已編為臺南市仁德區中山路000巷000弄，
      亦無須再開闢道路或拆除地上物，本件原告僅係單純通行
      ，自無須支付償金。
（二）聲明：
　　⒈確認原告所有坐落臺南市○○區○○○段000地號土地（即系爭0
      00地號土地），就被告所有坐落同地段000地號土地（即
      系爭被告土地）如附圖所示編號Ａ部分面積8.47平方公尺
      、編號Ｂ部分面積11.76平方公尺、編號Ｅ部分面積71.94平
      方公尺之土地有通行權存在。
　  ⒉被告應容忍原告在前項通行範圍內通行，並不得為任何禁
      止或妨礙原告通行之行為。
　　⒊訴訟費用由被告負擔。
三、被告抗辯：
（一）原告主張通行系爭被告土地之範圍，現況即仁德區公所鋪
      設柏油路面之供公眾通行之道路，長久以來均作為道路供
      公眾通行使用迄今而屬既成道路，通行並無任何阻礙。則
      系爭000地號土地現既已藉由系爭被告土地部分具公用地
      關係之既成道路對外聯繫，即無袋地之前提事實存在，是
      原告起訴請求確認就系爭被告土地有通行權存在應無即受
      確認判決之法律上利益，應予駁回。
（二）原告雖提出被告柯榮和名下系爭廂型車曾停放在系爭建物
      門口之照片，然被告柯榮和係經營皮件工廠，均會以系爭
      箱型車作為裝運貨物之用，曾因裝、卸貨物所需，而有停
      放在原告所指之處，且有經常進出之事實，但並非長時間
      靜止停放該處，故並無原告所稱有形成阻礙其通行之情事
      。
（三）聲明：
　　⒈原告之訴駁回。
　　⒉訴訟費用由原告負擔。
四、得心證之理由：
（一）按私有土地，若實際已供公眾通行數十年，成為既成道路
      ，且符合一定要件者，其土地所有權縱未為移轉登記，仍
      為私人所保留，其所有權之行使，仍應受限制，土地所有
      權人不得違反供公眾通行之目的而為使用，且土地所有權
      人之所以不得就該土地為自由處分收益者，乃係該土地已
      形成因公益而特別犧牲私人財產上之利益，而形成一公用
      地役關係，惟此種公用地役關係，係以不特定之公眾為對
      象，其本質上仍係公法關係，得通行公用地役地之人，僅
      係享受公法上之反射利益，非謂其已享有公用地役權，自
      不得持公用地役權以對抗土地之所有權人，且公用地役關
      係之本質乃係一公法關係，與私法上地役權之性質不同，
      而民事訴訟法則係當事人得向法院訴請以判決保護其私法
      之權利，故當事人不得本於公用地役關係，於民事訴訟請
      求土地所有人不得有妨害其通行之行為，而僅得請求地方
      政府以公權力加以排除，如有爭議應循行政爭訟程序處理
      之（最高法院89年度台上字第2500號、86年度台上字第26
      22號判決參照）。
（二）依臺南○○○○○○○○函覆本院「…本區（臺南市○○區○○○○段000
      地號土地（即系爭被告土地）現有巷道名稱為（臺南市）
      仁德區中山路000巷000弄」等語，有臺南○○○○○○○○110年5
      月10日南市仁德戶字第1100033793號函（見本院卷第131
      頁）在卷可稽。揆諸前揭說明，本件原告主張通行之系爭
      被告土地，本即係供不特定公眾通行之現有巷道（臺南市
      仁德區中山路000巷000弄），有公用地役關係存在。又公
      用地役關係屬公法上之關係，與私法上地役權之性質不同
      ，原告不得本於公用地役之關係，於民事訴訟請求確認就
      已為現有巷道之系爭被告土地有通行權之存在，亦不得請
      求被告不得有妨害其通行系爭被告土地之行為，而僅得於
      通行有障礙時，請求政府以公權力加以排除，如有爭議，
      則應循行政爭訟程序處理。
五、綜上所述，原告請求確認其所有系爭000地號土地，就被告
    所有系爭被告土地如附圖所示編號Ａ、Ｂ、Ｅ部分有通行權存
    在，及請求被告應容忍原告在上開通行範圍內通行，並不得
    為任何禁止或妨礙原告通行之行為，均為無理由，應予駁回
    。
六、本件判決基礎已臻明確，兩造其餘攻擊防禦方法與舉證，經
    審核結果，均不能動搖該基礎，且與本件事實之認定無涉，
    自無庸一一贅述，附此敘明。
七、據上論結，原告之訴為無理由，依民事訴訟法第78條，判決
    如主文。
中　　華　　民　　國　　110 　年　　9 　　月　　23　　日
                          臺灣臺南地方法院民事第二庭
                                法  官  王 獻 楠
上為正本係照原本作成。
如不服本判決，應於送達後20日內，向本院提出上訴狀並表明上
訴理由，如於本判決宣示後送達前提起上訴者，應於判決送達後
20日內補提上訴理由書（須附繕本），如委任律師提起上訴者，
應一併繳納上訴審裁判費。
中　　華　　民　　國　　110 　年　　9 　　月　　23　　日
                                書記官  蕭 雅 文